【裁判字號】    96,訴,1707
【裁判日期】    970124
【裁判案由】    遺產稅
【裁判全文】
臺北高等行政法院判決
                                      96年度訴字第1707號
                              .
原      告  甲○○
訴訟代理人  徐揆智  律師
            林幸慧  律師
被      告  財政部臺灣省北區國稅局
代  表  人  陳文宗（局長）住同上
訴訟代理人  乙○○
上列當事人間因遺產稅事件，原告不服財政部中華民國96年3 月
29日台財訴字第09600003440 號（案號：第00000000號）訴願決
定，提起行政訴訟。本院判決如下：
    主  文
原告之訴駁回。
訴訟費用由原告負擔。
    事  實
一、事實概要：緣被繼承人林永勝於民國（下同）93年7 月9 日
    死亡，原告未依限申報遺產稅，經被告所轄楊梅稽徵所（以
    下稱楊梅稽徵所）核定遺產總額52,361,287元，應納稅額9,
    609,720 元，並依遺產及贈與稅法第44條規定，按其核定應
    納稅額9,609,720 元處1 倍之罰鍰計9,609,700 元（計至百
    元止；以下同）。原告不服，就罰鍰部分申請復查，嗣楊梅
    稽徵所於復查程序進行中，逕予更正本件應納稅額為4,598,
    784 元，並變更罰鍰為4,598,700 元，被告仍就該更正後罰
    鍰處分復查結果，未獲變更。原告仍表不服，提起訴願，遭
    決定駁回，遂提起本件行政訴訟。
二、兩造聲明：
  (一)原告聲明：1.訴願決定、原處分（即復查決定）均撤銷。
              2.訴訟費用由被告負擔。
  (二)被告聲明：1.駁回原告之訴。
              2.訴訟費用由原告負擔。
三、兩造之爭點：
  (一)原告主張之理由：
    1.原告之父林永勝於93年7 月9 日死亡，原告即於93年7 月
      26日至被告所轄新竹縣分局申請被繼承人生前財產歸屬資
      料，著手申報資料之收集，此時被告即已知有被繼承人遺
      產稅案件發生。
    2.本件遺產稅案，94年1 月9 日為法定申報期限之末日，但
      可申請延長3 個月至94年4 月9 日，繼承人所委任代書雖
      未以書面申請展延，是以電話口頭展延；楊梅稽徵處於94
      年3 月1 日派員開始調查本件遺產稅案，而委任代書於94
      年3 月15日正式向國稅局提出申報：
      原告於93年8 月3 日收到遺產稅申報通知書，原告為能正
      確申報遺產，於93年8 月10日至新竹商銀楊梅分行申請被
      繼承人生前於該銀行之資金往來明細，以應報稅所需。但
      該銀行溫襄理以保障存戶隱私為由拒絕調閱，因而遲延責
      任不在原告。因遺產中有農地，原告於93年11月19日申請
      2 筆農地使用證明，93年12月1 日，原告收到遺產稅催報
      通知書，立即請承辦代書為處理，93年12月3 日收到1 筆
      農地使用證明，另1 筆因農地上部分土地占用蓋石綿瓦屋
      而無法證明，因屬第三人無權占用，原告是被害人，原告
      本身並無過失責任可言。93年12月5 日為處理該筆農地被
      侵占之農地，而多次與楊梅鎮農業人員溝通，尋求解決方
      法。94年1 月9 日報稅資料已備齊，僅剩被占用秀才路農
      地農業使用證明未證明未取得，代書認為延報之罰金額，
      僅遺產稅利息，以金額不多為由，告知原告，並建議報稅
      人可等農業使用證明核發後才一併申報。94年2 月14日楊
      梅鎮公所農業課來文確定秀才路農地農業使用證明無法核
      發。在此之前，原告根本無資料可供申報，自無遲延責任
      可言。94年3 月1 日楊梅稽徵所開始派員處理被繼承人遺
      產稅案件，代書並向承辦人報告收集資料的困難，並以口
      頭獲承辦人應允，此事實有承辦代書可以為證。94年3 月
      15日以當時手上僅有的資料向楊梅稽徵所申報遺產稅，94
      年4 月30日被告承辦人要求原告解釋多筆資金流向，但因
      銀行方面不配合調卷，且原告在此之前，並不知悉被繼承
      人資產處理方式，因而無從解釋。
    3.94年4 月原告開始與承辦人員聯繫並解釋部分資產移轉情
      形，但這段期間承辦人員突然請辭，以致本件遺產稅案審
      查進度遭擱置。94年4 月至94年9 月期間，原告一直以電
      話聯繫楊梅稽徵處第一股股長關心審查進度情形，但得到
      答覆卻是無任何人員可承辦處理審查，要等新進人員上任
      後才繼續審查本件遺產稅案，因而94年4 月起至94年9 月
      間，因不可歸責於原告之擱置，不應計入遲延期間：
      94年7 月至94年9 月間，繼承人主動前往楊梅稽徵所配合
      被繼承人遺產稅部分資金流向，但原承辦人已調職，第一
      股余股長說明要等新進入員上任後，此案才繼續辦理，因
      而遺產稅案，被擱置3 個月之久，即自94年7 月至94 年9
      月間，長達3 個月，楊梅稽徵所擱置不動，此3 個月之期
      間，應不可歸責於原告，此3 個月期應不計遲延期間，才
      屬合法。94年10月中旬，新上任承辦人員開始接手重新調
      查，此時才發文至各銀行調閱被繼承人生前資金流向。94
      年11月原告聯絡上承辦人員，主動配合釐清被繼承人資金
      細目，此時因楊梅稽徵所有發文至各銀行，因而各銀行才
      首肯配合，原告調閱被繼承人生前資金流向，經繼承人匯
      整資料，向楊梅稽徵所承辦人員報告。95年2 月10日國稅
      局承辦人員為業績考量，將遺產稅分2 次先後處理（分本
      稅案與更正案），並承諾在第一次本稅案送出同時處理更
      正案，並保證最後2 案會一併處理下來，與一次處理時間
      相同（預計3 月完成核稅）。
    4.綜上所述，94年10月新進人員到任，在原告即聯繫上該承
      辦人員，並告知狀況與一些問題，使承辦人員可重新並快
      速的完成遺產稅審查案。94年10月至95年2 月期間極力配
      合承辦人員釐清資金流向，使遺產稅審核早日定案完成核
      稅階段。原告並無任何遲延責任，豈有被裁罰理由存在。
      此亦有楊梅稽徵處承辦人（94年10月新進人員）95年2 月
      10日與原告對話錄音內容可證，本件自94年4 月至9 月間
      ，此有5 個月空窗期，因非可歸責於原告，自不負遲延責
      任。
  (二)被告主張之理由：
    本件遺產稅申報期限屆滿日為94年1 月9 日，原告雖聲稱曾
    口頭請求展延，惟並未依遺產及贈與稅法第26條第1 項規定
    ，於規定限期屆滿前，以書面申請延期，遲至94年3 月15日
    始辦理遺產稅申報，其應以書面申請延期申報而不為，所言
    核不足採。又楊梅稽徵所依遺產及贈與稅法第28條第1 項及
    第44條前段規定於93年8 月3 日填發遺產稅暨綜合所得稅申
    報通知書，通知依限申報，並載明如有正當理由不能如期申
    報者，請於規定限期屆滿前，以書面申請延期，逾期未申報
    者，依規定按核定應納稅額加處1 倍至2 倍之罰鍰。嗣於93
    年12月1 日填發遺產稅催報通知書，提示逾期申報之責任，
    加以催促，已善盡通知之義務。本件於94年3 月1 日派查，
    並於同日發函銀行查調被繼承人存款資料，調查基準日係94
    年3 月1 日，繼承人於調查基準日後申報，核無首揭稅捐稽
    徵法第48條之1 自動補報免罰規定之適用。另主張94年4 月
    至9 月間，原承辦人員請辭未補人員續辦，期間原告一直與
    楊梅稽徵所聯繫，不可歸責於原告之擱置，不應計入遲延期
    間及處罰鍰云云，查該期間僅關係遺產稅之核定期間，且於
    核定前並無遲延利息等負擔，與本件處罰鍰之原因係因繼承
    人未於規定期限內申報且未以書面申請延期並無關聯，原告
    主張核不足採。
    理  由
一、被告代表人原為凌忠嫄，96年8 月10日變更為陳文宗，茲由
    其具狀聲明承受訴訟，核無不合，應予准許。
二、按遺產及贈與稅法第23條第1 項前段：「被繼承人死亡遺有
    財產者，納稅義務人應於被繼承人死亡之日起6 個月內，向
    戶籍所在地主管稽徵機關依本法規定辦理遺產稅申報。」；
    第26條第1 項：「遺產稅或贈與稅納稅義務人具有正當理由
    不能如期申報者，應於前三條規定限期屆滿前，以書面申請
    延長之。」；第28條第1 項：「稽徵機關於查悉死亡事實或
    接獲死亡報告後，應於1 個月內填發申報通知書，檢附遺產
    稅申報書表送達納稅義務人，通知依限申報，並於限期屆滿
    前10日填具催報通知書，提示逾期申報之責任，加以催促。
    」；第44條前段：「納稅義務人違反第23條．．．之規定，
    未依限辦理遺產稅．．．申報者，按核定應納稅額加處1 倍
    至2 倍之罰鍰。」。次按稅捐稽徵法第48條之1 第1 項第2
    款：「納稅義務人自動向稅捐稽徵機關補報並補繳所漏稅款
    者，凡屬未經檢舉、未經稽徵機關或財政部指定之調查人員
    進行調查之案件，左列之處罰一律免除；其涉及刑事責任者
    ，並得免除其刑．．．二、各稅法所定關於逃漏稅之處罰。
    」。
三、本件事實概要已如前述，有相關卷證可稽，堪予認定。原告
    不服，循序提起行政訴訟，主張：原告主張繼承人於被繼承
    人死亡後即著手整理遺產資料，惟因向銀行索取被繼承人資
    金明細遭拒，又農地農用證明書之申請延滯，無法於期限內
    申報，自不得歸責於原告等繼承人；另於楊梅稽徵所函文催
    辦期間，原告所委任之代書曾向承辦人口頭告知資料蒐集困
    難，並口頭請求展延獲准；迄94年3 月15日辦理遺產稅申報
    ，爾後於94年4 月至9 月間原承辦人員請辭未補人員續辦，
    亦不可歸責於原告之擱置，不應計入遲延期間及裁處罰鍰云
    云。
四、查本件裁罰處分係以原告等納稅義務人未依遺產及贈與稅法
    第23條第1 項前段規定，於被繼承人死亡之日起6 個月內申
    報遺產稅為基礎事實。是以，原處分是否合法，端視原告等
    納稅義務人之消極不作為有無該當裁罰要件？經查，遺產及
    贈與稅法第23條第1 項前段規定，遺產稅申報期限為自被繼
    承人死亡之日起6 個月內，本件被繼承人林永勝係於93年7
    月9 日死亡，此有死亡證明書附於原處分卷第491 頁可憑，
    則本件遺產稅之申報期限即自93年7 月9 日起至94年1 月8
    日止。而原告辦理申報之日為94年3 月15日，此有申報書附
    於原處分卷第357 頁可憑，顯已逾越法定申報期限，自已構
    成違章，被告據以裁罰，即無違誤。
五、原告雖主張其已著手蒐集申報所需資料，因未能於期限內蒐
    集齊全致未能依限申報云云，惟申報期限既法有明文，原告
    自有遵守之義務，縱有相關文件未能齊備之情形，非不得以
    補正方式辦理。又前揭遺產及贈與稅法第23條第1 項亦已規
    定得以書面申請展期以爭取餘裕，原告雖主張其已委託代書
    口頭提出申請獲承辦人准許云云。縱認原告主張屬實，惟法
    既明文應以書面申請，自當以書面為之，經由被告依內部行
    政作業之流程簽報核准並對外作成准許之處分，方生合法展
    期之效果。乃原告口頭提出已不合法定程式，又非經被告內
    部簽准對外作成准予延期之處分，縱有承辦人員口頭任意予
    以容許，並不生展期之效力。況被告已先於93年8 月3 日填
    發遺產稅暨綜合所得稅申報通知書，通知依限申報；再於同
    年12月1 日填發遺產稅催報通知書，提示逾期申報之責任，
    此有各該公函附於原處分卷可稽，被告未曾同意展期之意至
    為明確。原告藉口其已口頭申請延期獲准，自難成立。至嗣
    後於遺產稅之核定期間承辦人更易有無延宕核定，乃屬被告
    之行政績效，無涉於原告未依限申報之違章責任。
六，綜上，原告等納稅義務人未於法定期間內申報本件遺產稅，
    被告按本件核定應納稅額4,598,784 元處以1 倍之罰鍰計4,
    598,700 元，依法並無不合。訴願決定予以維持，亦無不當
    。原告訴請撤銷原處分與訴願決定，為無理由，應予駁回。
據上論結，本件原告之訴為無理由，爰依行政訴訟法第98條第1
項前段，判決如主文。
中    華    民    國    97    年     1    月   24     日
                       臺北高等行政法院第四庭
                               審判長法  官  陳  國  成
                                     法  官  陳  秀  
                                     法  官  李  玉  卿
上為正本係照原本作成。
如不服本判決，應於送達後20日內，向本院提出上訴狀並表明上
訴理由，如於本判決宣示後送達前提起上訴者，應於判決送達後
20日內補提上訴理由書（須按他造人數附繕本）。
中    華    民    國    97    年      1   月    24    日
                                     書記官  楊  怡  芳


司法院資訊處製作；財團法人民間司法改革基金會備份。
